臺灣高等法院刑事判決
109年度上易字第2518號
上  訴  人  
即  被  告  郭定宏



上列上訴人因毒品危害防制條例案件，不服臺灣桃園地方法院10
9年度審易字第458號，中華民國109年11月16日第一審判決（起
訴案號：臺灣桃園地方檢察署109年度毒偵字第892號），提起上
訴，本院判決如下：
    主  文
上訴駁回。
　　理　由
一、公訴意旨略以：被告甲○○基於施用第二級毒品之犯意，於民
    國108 年8 月17日中午12時許，在臺北市○○區○○路000 號4 
    樓住處，以將甲基安非他命置於玻璃球上燒烤並吸食所產生
    煙霧之方式，施用第二級毒品甲基安非他命1 次，因認被告
    涉犯毒品危害防制條例第10條第2 項之施用第二級毒品罪嫌
    等語。
二、原判決意旨略以：
　㈠按起訴之程式違背規定者，應諭知不受理判決，並得不經言
    詞辯論為之，刑事訴訟法第303 條第1 款、第307 條分別定
    有明文。而施用第一、二級毒品為犯罪行為，毒品危害防制
    條例第10條設有處罰規定。故施用第一、二級毒品者，本應
    科以刑罰。惟基於刑事政策，對合於一定條件之施用者，則
    依同條例第20條之規定，施以觀察、勒戒及強制戒治之保安
    處分。又109 年1 月15日修正公布、同年7 月15日施行之毒
    品危害防制條例第20條第3 項規定，犯第10條之罪於觀察、
    勒戒或強制戒治執行完畢釋放後，3 年後始再犯者，不論其
    行為係在新法施行生效前或施行生效後所為（同條例第35條
    之1 第1 、2 款參照），均應適用同條第1 、2 項（即應先
    觀察勒戒或強制戒治）之規定，其修法理由謂：施用毒品者
    具「病患性犯人」之特質，並參諸世界各國之醫療經驗及醫
    學界之共識，咸認施用毒品成癮者，其心癮甚難戒除，如觀
    察、勒戒或強制戒治執行完畢釋放後，3 年後始再有施用第
    一級、第二級毒品之行為者，足見其有戒除毒癮之可能，宜
    再採以觀察、勒戒方式戒除其身癮及以強制戒治方式戒除其
    心癮之措施，為能放寬觀察、勒戒或強制戒治制度之適用時
    機，以協助施用者戒除毒癮，爰修正第3 項。同條例第23條
    第2 項亦配合修正為「觀察、勒戒或強制戒治執行完畢釋放
    後，3 年內再犯第10條之罪者，檢察官或少年法院（地方法
    院少年法庭）應依法追訴或裁定交付審理。」可知本次修法
    對於施用毒品者施以觀察勒戒、強制戒治，或依法追訴（或
    裁定交付審理）之適用範圍，係確立初犯為具「病患性犯人
    」之特質應先經一完整之醫療處置，3 年內再犯者應依法追
    訴（或裁定交付審理），3 年後再犯則裁定觀察勒戒，殆無
    疑義。但對於3 犯以上距最近1 次觀察勒戒或強制戒治執行
    完畢釋放後，逾3 年者，究應適用同條例第20條第3 項或第
    23條第2 項處理，本次修法未明確規定，惟基於罪刑法定之
    明確性原則、法律之文義解釋，參諸觀察勒戒等治療處置，
    乃結合醫師、觀護人、社工心理諮商等不同領域之專業人員
    參與之保安處分措施目的除在戒除施用毒品者身癮、心癮之
    措施外，並企圖重新塑造生活紀律，改變其病態行為，與刑
    罰之執行並不相同，無法以刑罰補充或替代上開醫療處置之
    特性。從而，3 犯以上如距最近1 次觀察、勒戒或強制戒治
    執行完畢釋放後，已逾3 年者，其間縱經判刑、執行，究與
    觀察勒戒或強制戒治已經完整之治療療程不同，無法補充或
    替代上開之醫療處置，均應再予觀察勒戒之機會，方為適法
    （最高法院109 年度台上字第3240號判決意旨參考）。
　㈡經查，被告前於97年間因施用毒品案件，經臺灣士林地方法
    院以97年度毒聲字第240 號裁定送勒戒處所觀察、勒戒後，
    因認無繼續施用毒品傾向，於97年10月2 日釋放出所，並經
    臺灣士林地方法院檢察署（現更名為臺灣士林地方檢察署）
    檢察官以97年度毒偵字第1035號為不起訴處分確定，有臺灣
    高等法院被告前案紀錄表在卷可查。因此，被告於108 年8
    月17日再犯本案施用第二級毒品犯行，顯與其最近1 次因施
    用毒品而經觀察、勒戒執行完畢釋放之97年10月2 日相距已
    逾3 年，依前述規定及說明，本案即應再予觀察、勒戒或強
    制戒治。雖檢察官前依修正前毒品危害防制條例規定提起公
    訴，起訴程序固未違背當時之規定，然依新修正之毒品危害
    防制條例規定，本案已不得追訴，檢察官逕行起訴，其起訴
    程序即已違背規定。而檢察官就施用毒品案件，於偵查階段
    既可選擇為戒癮治療或聲請觀察勒戒之程序，是基於我國目
    前訴訟進行係以當事人原則為主，選擇以何種方式訴追被告
    ，係屬檢察官之權限，故自不宜逕就本案為觀察勒戒之裁定
    ，而應諭知不受理判決，交由檢察官為適法之處理。爰不經
    言詞辯論，逕為諭知不受理之判決。
三、上訴意旨略以：雖檢察官起訴程序違背規定，但被告吸毒是
    事實，且被告受毒癮所苦，希望能裁定送觀察、勒戒，接受
    正規毒癮治療，早日回歸正常生活等語。
四、按修正後毒品危害防制條例第20條第3項、第23條第2項及增
    訂同條例第35條之1過渡規定，均於109年7月15日施行。檢
    察官前依修正前毒品危害防制條例規定提起公訴，起訴程序
    固未違背當時之規定，惟依毒品危害防制條例第35條之1規
    定，本案於審理中，即應適用毒品危害防制條例修正施行後
    之規定處理，而檢察官於起訴前確未及審酌有無對被告附命
    完成戒癮治療之緩起訴處分或聲請裁定觀察勒戒之可能，剝
    奪被告可能受為附命完成戒癮治療之緩起訴處分或觀察、勒
    戒等保安處分之可能性，原審以本案起訴違背程序，且未及
    審酌上開裁量權，並無違誤。上訴意旨請求由法院裁定被告
    送觀察、勒戒，惟此乃檢察官得依上揭說明為妥適裁量之事
    項，上訴意旨，於法未合，尚非可採。
五、綜上所述，原審以本案起訴之程序違背規定，依刑事訴訟法
    第303條第1款、第307條之規定諭知公訴不受理之判決，且
    不經言詞辯論為之，於法核無不合。被告提起上訴，請求法
    院裁定送觀察、勒戒，為無理由，應予駁回，並不經言詞辯
    論為之。
據上論斷，應依刑事訴訟法第368條、第372條，判決如主文。
中　　華　　民　　國　　109 　年　　12　　月　　31　　日
　　　　　　　　　刑事第二十庭  審判長法　官  王復生
　　　　　　　　　　　　　　　　　    法　官  遲中慧
　　　　　　　　　　　　　　　　　    法　官  蕭世昌
以上正本證明與原本無異。
不得上訴。
                                      書記官  吳建甫
中　　華　　民　　國　　109 　年　　12　　月　　31　　日